臺灣高雄地方法院刑事判決　　　　　　　100年度訴字第174號
公　訴　人　臺灣高雄地方法院檢察署檢察官
被　　　告　陳鴻樟
指定辯護人　本院公設辯護人　黃文德
上列被告因違反貪污治罪條例等案件，經檢察官提起公訴（99年
度偵字第37259 號），本院判決如下：
    主  文
陳鴻樟犯利用職務機會詐取財物罪，處有期徒刑肆年，褫奪公權
參年。犯罪所得財物新臺幣參萬元應予追繳，並發還被害人黃建
參；如全部或一部無法追繳時，以其財產抵償之。
    事  實
一、陳鴻樟於民國97年間係設於高雄市燕巢區正德新村1 號之法
    務部矯正署臺灣高雄第二監獄（下稱高雄二監）第六工場之
    工場管理員，負責工場受刑人平時生活管理、行狀、行刑累
    進處遇考核及督導作業課程等職務，為依法令服務於國家而
    具有法定職務權限之人。李文振及黃建參於同年5、6月間則
    係在高雄二監服刑之受刑人，並在陳鴻樟所主管之第六工場
    擔任雜役，接受陳鴻樟管理。因李文振曾與陳鴻樟及黃建參
    討論出資新臺幣（下同）10萬元購置書籍捐贈高雄二監之事
    宜，經陳鴻樟答覆須再研究並請示上級，惟事後李文振於同
    年9月23日執畢出監，詎陳鴻樟因經濟困窘，明知高雄二監
    並無受理受刑人捐書之制度，且自己亦無為他人代購捐書之
    真意，竟意圖為自己不法之所有，利用其為第六工場管理員
    ，黃建參則為受其監督之受刑人且曾經詢問捐書事宜之職務
    上機會，於97年9月23日後某日，購買值約2、3,000元之書
    籍放在第六工場之書櫃以取信黃建參（事後已攜回家中使用
    ），並向黃建參佯稱高雄二監有接受受刑人捐書之制度，且
    已先行出資代購書籍，要求黃建參償還購書費用，致黃建參
    因此陷於錯誤，誤信陳鴻樟已代購書籍，遂於同年11月21日
    前某日，向友人潘明逸商借3萬元，委託潘明逸撥打電話詢
    問陳鴻樟之金融機構帳戶並匯款，俟潘明逸與陳鴻樟取得聯
    繫後，即依陳鴻樟之指示於同月21日前往新北市三重區○○
    ○路郵局，匯入陳鴻樟所有之屏東歸來郵局帳號0000000000
    0000號帳戶，陳鴻樟因此詐得3萬元。嗣陳鴻樟並承前同一
    犯意，為詐得其餘尾款7萬元，接續於：(一)其後某日以電話
    詢問潘明逸是否黃建參有託人匯款至潘明逸帳戶內，要求潘
    明逸轉匯予陳鴻樟，惟潘明逸表示並無任何款項入帳；(二)於
    同年12月30日以電話聯繫陳鴻樟之妻袁蕙娟詢問黃建參有無
    託其代為支付尾款7萬元，惟袁蕙娟未予置理；(三)於98年1月
    10日前往當時已在法務部矯正署屏東監獄（下稱屏東監獄）
    執行之黃建參要求支付尾款7萬元，惟黃建參已察覺有異而
    未予付款。嗣因屏東監獄於97年12月31日執行接見複聽管制
    時，查悉袁蕙娟向黃建參抱怨陳鴻樟索取7萬元一情，經轉
    送高雄二監調查後，始悉上情。
二、案經高雄二監移送臺灣高雄地方法院檢察署檢察官偵查起訴
    。
    理  由
壹、證據能力部分：
一、按被告以外之人於審判外之陳述，雖不符前4條之規定，而
    經當事人於審判程序同意作為證據，法院審酌該言詞陳述或
    書面陳述作成時之情況，認為適當者，亦得為證據。當事人
    、代理人或辯護人於法院調查證據時，知有第159條第1項不
    得為證據之情形，而未於言詞辯論終結前聲明異議者，視為
    有前項之同意，刑事訴訟法第159條之5定有明文。
二、查本案認定事實所引用之供述證據，除原已符同法第159 條
    之1至第159條之4規定，及法律另有規定等傳聞法則例外規
    定，而得作為證據者外，其餘供述證據並無證據證明係公務
    員違背法定程序所取得，檢察官、被告及辯護人於本院調查
    證據時，均同意作為認定本案事實之證據或未於言詞辯論終
    結前聲明異議，且本院審酌前揭陳述作成時之情況，並無違
    法取證之瑕疵，亦認以之作為證據為適當，是本案有關被告
    以外之人於審判外之言詞或書面陳述等供述證據，依前揭法
    條意旨，自均有證據能力。
貳、有罪部分：
一、上開犯罪事實，業據被告於本院審理時坦承不諱（見本院卷
    第98-99頁），且查：
  (一)被告於偵訊時供稱：黃建參他們提議要捐書，我問教化科有
    無捐書制度，教化科說要由家屬捐，黃建參說希望由我處理
    ，就輾轉由潘明逸與我聯絡，潘明逸就匯3萬元到我戶頭，
    被我挪用掉了，之後因為經濟上有困難，就繼續用捐書的尾
    款為藉口向他們要錢（見偵卷二第205頁）；於本院審理時
    供稱：我知道高雄二監沒有捐書制度，卻騙黃建參已經買書
    捐給高雄二監，黃建參因此給我3萬元，之後有再與潘明逸
    及袁蕙娟聯絡想繼續騙剩下的7萬元，但沒有拿到等語（見
    本院卷第98-99頁）。
  (二)證人黃建參於本院審理時證稱：李文振與我到被告面前說要
    捐10萬元的書，後來李文振出監，被告說已經買書、訂書了
    ，所以要由我負責，我就委託潘明逸匯3 萬元到被告的帳戶
    ，之後我移監到屏東監獄，被告去會客時問我何時要支付剩
    下的7 萬元，因為我當時在屏東監獄，所以不理他等語（見
    本院卷第84-86 頁）。
  (三)證人李文振於本院審理時證稱：我在高雄二監與黃建參同房
    ，我主動向被告提議捐書，被告說要請示獄方，後來巡房時
    與我討論，黃建參有聽到，但我出獄後無法與被告聯絡，所
    以不了了之，至於被告為何會轉向黃建參要這筆錢我不清楚
    等語（見本院卷第90-92頁）。
  (四)證人潘明逸於偵訊時證稱：我在97年11月間去探視黃建參，
    他說欠人家3萬元，就給我被告的電話，要我聯絡被告依照
    他提供的帳戶匯入3萬元，但被告說應該匯給他將近10萬元
    ，我說黃建參只有交代3萬元，沒辦法匯10萬元給他，就在
    97年11月21日匯3萬元到被告指定的帳戶，之後被告還有陸
    續打電話問我剩下的錢何時匯過去，當時被告大概說是買書
    的事，後來袁蕙娟有還我3萬元等語（見偵卷二第91-92、97
    -98頁）。
  (五)證人袁蕙娟於偵訊時證稱：黃建參移到屏東監獄不到1 個月
    ，被告就打電話問我黃建參有無交代7 萬元給他，我說沒有
    ，他就說要再去問我先生，後來潘明逸說因為黃建參的關係
    ，被告向他要3、4萬元，我就在99年6月份當面還3、4萬元
    給潘明逸等語（見偵卷一第62-63頁）。
  (六)證人即高雄二監戒護科長邱量一於偵訊時證稱：被告擔任第
    六工場管理員的時間自94年9 月2 日至98年6 月30日，工場
    管理員具有對收容人秩序管理、考核評分的職權，被告主要
    是打操行成績等語，並提出被告之勤務配置資料、戒護手冊
    各1 份為憑（見偵卷二第103-110頁）。
  (七)證人即高雄二監管理員凌基毓於偵訊時證稱：我負責高雄二
    監圖書室書籍借閱的職務，高雄二監只有接受社會或公益團
    體捐書，管理員不得要求受刑人出錢捐書，或向受刑人集資
    購書等語（見偵卷二第19-20頁）；高雄二監99年12月21日
    高二監戒字第0990006136號函亦說明：被告並未捐贈書籍，
    高雄二監也不接受收容人捐贈書籍等語（見偵卷一第59頁）
    。
  (八)此外，潘明逸於97年11月21日前往新北市三重區○○○路郵
    局匯款3 萬元至被告之屏東歸來郵局帳號00000000000000號
    帳戶一節，有郵政國內匯款執據、客戶歷史交易清單各1 紙
    存卷可查（見偵卷二第94、163頁）。又袁蕙娟於97年12月
    31日前往屏東監獄接見黃建參時曾當面質問：「..（被告）
    為什麼要我拿7萬元給他..」；被告於98年1月10日前往屏東
    監獄接見黃建參時，黃建參稱：「..我有叫我老婆將錢匯到
    這個帳號..」；朱振榮於同月16日前往屏東監獄接見黃建參
    時，黃建參稱：「..他（指被告）說他3萬元是跟同事借的
    ，我已經給他了..他有來會客，我覺得真沒意思，都沒有看
    到書..我覺得他真煩，買書也沒有買，陳先生的事我們就不
    要管他..」等語，有臺灣屏東監獄接見表、政風室接見複聽
    管制表在卷可稽（見偵卷一第3、4頁及反面、第5頁反面）
    。
  (九)綜上各節，足認被告之自白與事實相符，堪予採信。被告確
    有利用其為高雄二監第六工場管理員負責管理受刑人黃建參
    之機會，向黃建參謊稱高雄二監有捐書制度，且其已代為訂
    購書籍等不實事項，致黃建參陷於錯誤而詐得3 萬元既遂，
    並接續向潘明逸、袁蕙娟及黃建參索取餘款7 萬元未遂之事
    實，洵堪認定。本件事證明確，應依法論科。
二、新舊法比較：
    被告行為時之貪污治罪條例第5條第1項第2款原規定：「利
    用職務上之機會，詐取財物者..」，嗣被告行為後，該款已
    於100年6月29日修正為「利用職務上之機會，以詐術使人將
    本人之物或第三人之物交付者..」觀其修法理由係為與刑法
    第339條之條文一致，以避免適用上之疑義，足見該次修正
    僅係基於司法效益上，為求法條文字與刑法上詐欺取財罪名
    之文義一致而已，其罰責並未有所增減，則依一般法律適用
    原則，應予逕行適用新法。
三、按貪污治罪條例第5條第1項第2款之利用職務機會詐取財物
    罪，以依據法令從事公務之人員利用職務上之機會，詐取財
    物，為其構成要件。所謂「利用職務上之機會」，係指假借
    職務上一切機會，予以利用者而言。其所利用者，職務本身
    固有之事機，固無論矣，即使由職務上所衍生之機會，亦包
    括在內，要不以職務上有決定權者為限（最高法院98年度臺
    上字第4789號判決意旨參照）。查高雄二監並無接受受刑人
    捐書之制度，且被告亦非高雄二監內負責管理圖書事務之人
    ，故其雖無受理捐書或代購書籍之法定職務，惟其身為第六
    工場之管理員，負責李文振及黃建參之生活管理等事宜，則
    當李文振及黃建參有意捐贈書籍予高雄二監而詢問被告時，
    被告趁機施用詐術以取得財物，自不失為利用職務上所衍生
    之機會詐欺取財。是核被告所為，係犯貪污治罪條例第5條
    第1項第2款之利用職務機會詐取財物罪。被告詐得3萬元後
    ，雖陸續向潘明逸、袁蕙娟及黃建參等人繼續詐取餘款7萬
    元而不遂，惟被告前後多次施用詐術之行為，均係基於最終
    詐得同一筆10萬元之目的而為之，應認係基於同一犯意、相
    同機會所為之數次舉動，屬實質上一罪，而僅論以一利用職
    務機會詐欺取財既遂罪。又被告利用職務機會詐取財物所得
    金額為3萬元，為法定金額5萬元以下，且其係因一時財務困
    窘，見黃建參有意捐書始順勢詐取財物，情節尚屬輕微，應
    依同條例第12條第1項規定，減輕其刑。爰審酌被告身為公
    務員，不思戮力從公、盡忠職守，竟利用職務上管理受刑人
    之機會，藉機向黃建參訛詐財物，破壞獄所人員亟欲建立之
    清廉形象，使社會大眾對監獄管理心生疑慮與不信任感，並
    損及其他清廉自持、積極任事之獄所同仁之社會形象與威信
    ，誠屬不該，惟念其犯後坦承犯行，態度尚可，詐欺所得金
    額不高，且從無前科，有臺灣高等法院被告前案紀錄表1份
    在卷可稽，堪認素行尚佳，僅因一時失慮、偶罹刑典，犯後
    已經表達悔悟之意等一切情狀，量處如主文所示之刑，並依
    貪污治罪條例第17條及刑法第37條第2項之規定，宣告褫奪
    公權3年。又被告所詐取之財物3萬元，應依同條例第10條第
    1項追繳，並發還被害人黃建參，如全部或一部無法追繳時
    ，以其財產抵償之。
參、不另為無罪諭知部分：
一、公訴意旨另以：被告於詐得前揭3萬元後，為解決其日益惡
    化之財務狀況，乃承前同一犯意，再以尚有購書尾款7萬元
    未付為由，於97年11月17日前某日，在高雄二監向黃建參索
    取尾款7萬元，黃建參畏於權勢，趁袁蕙娟於97年11月17日
    前往高雄二監接見時，要求袁蕙娟購買新光三越百貨股份有
    限公司高雄分公司（下稱新光三越）面額總價2萬元之禮券
    交予被告，並將袁蕙娟之行動電話告知被告，被告遂於同日
    傍晚與袁蕙娟取得聯繫，雙方約定於同日傍晚在高雄市○○○
    ○道路大寮交流道下之某工廠附近見面後，被告當場收受袁
    蕙娟代黃建參交付之2萬元禮券，因認被告此部分另涉犯刑
    法第339條第1項之詐欺取財罪嫌等語。
二、按犯罪事實應依證據認定之，無證據不得認定犯罪事實；不
    能證明被告犯罪者，應諭知無罪之判決，刑事訴訟法第154
    條第2項及第301條第1項分別定有明文。又事實之認定，應
    憑證據，如未能發現相當證據，或證據不足以證明，自不能
    以推測或擬制之方法，以為裁判基礎；認定不利於被告之事
    實，須依積極證據，苟積極證據不足為不利於被告事實之認
    定時，即應為有利於被告之認定，更不必有何有利之證據；
    認定犯罪事實所憑之證據，雖不以直接證據為限，間接證據
    亦包括在內，然無論直接或間接證據，其為訴訟上之證明，
    須於通常一般之人均不致有所懷疑，而得確信其為真實之程
    度者，始得據為有罪之認定，倘其證明尚未達到此一程度，
    而有合理之懷疑存在，致無從為有罪之確信時，即不得遽為
    不利於被告之認定，最高法院著有40年臺上字第86號、30年
    上字第816號及76年臺上字第4986號判例意旨可資參照。
三、公訴人認被告涉有此部分犯嫌，係以被告之供述、證人黃建
    參、袁蕙娟之證述、屏東監獄受刑人接見表、接見明細表、
    屏東監獄政風室接見複聽管制表及新光三越禮券發售證明單
    ，為其主要論據。訊據被告固不否認有於前揭時地收受2萬
    元禮券之事實，惟堅決否認有何此部分詐欺取財犯行，辯稱
    ：該2萬元禮券係黃建參之餽贈，與捐書之10萬元無關等語
    。經查：
  (一)黃建參在袁蕙娟於97年11月17日前往高雄二監接見時，要求
    袁蕙娟購買新光三越面額總價2 萬元之禮券交予被告，並將
    袁蕙娟之行動電話告知被告，被告遂於同日下午6 時30分許
    與袁蕙娟取得聯繫，雙方約定在高雄市○○○○道路大寮交流
    道下之某工廠附近見面後，被告當場收受袁蕙娟代黃建參交
    付之2 萬元禮券等情，業據被告供述明確（見本院卷第98頁
    ），核與證人黃建參於本院審理時、證人袁蕙娟於偵訊時之
    證述均相符（見本院卷第84頁反面、第85、86頁；偵卷一第
    61、70頁），並有禮券發售證明單1 紙在卷可稽（見偵卷二
    第204頁），堪予認定。
  (二)被告於偵訊時供稱：97年底百貨公司週年慶，黃建參說有熟
    路可以拿到禮券，我說要向他買，他說要請袁蕙娟處理，之
    後袁蕙娟就拿2 萬元禮券給我等語（見偵卷一第74、109 頁
    ；偵卷二第64頁），嗣於本院審理時亦供稱：禮券與購書無
    關，我本來要向黃建參購買禮券，之後袁蕙娟交付2萬元禮
    券的信封上寫「送給你」，所以我就收下禮券，沒有給袁蕙
    娟錢等語（見本院卷第12、41、98頁），足見被告始終辯稱
    前揭2萬元禮券與購書事宜無關。另證人黃建參於偵訊時雖
    證稱：被告向李文振說已經買了2萬多元的書，要求李文振
    還錢，但李文振出監後，被告就要我負責，我就請袁蕙娟去
    買新光三越或SOGO的禮券2萬元給被告等語（見偵卷一第94
    、95、98、99頁；偵卷二第207頁反面），惟於本院審理時
    則改稱：被告說要向我買禮券，因為我賣他只要對折，結果
    拿給他後，他沒講什麼，之後就不了了之，2萬元禮券與買
    書無關，之前在偵訊時說是買書的錢，是因為事隔已久所以
    記錯了等語（見本院卷第84頁反面、第85、86頁、第87頁反
    面），顯然前後不一，尚難逕以其於偵訊時之證述遽為不利
    於被告之認定。又證人袁蕙娟於偵訊時證稱：我有問黃建參
    為何要買2萬元禮券給被告，黃建參說會客室的電話有錄音
    ，不方便講；黃建參請我拿禮券給被告時，我完全不知道原
    因等語（見偵卷一第61頁；偵卷二第202頁），亦不足以證
    明上開2萬元禮券與購書款項有關。復參酌被告始終供稱其
    於詐得3萬元、收取2萬元禮券後，曾分別向潘明逸、袁蕙娟
    及黃建參等人繼續索取購書餘款「7萬元」等語（見偵卷一
    第74、106頁；偵卷二第206頁；本院卷第99頁），核與前揭
    證人之證述均相符（見偵卷二第97-98頁；偵卷一第54、62
    、69、99頁；本院卷第86頁），並有屏東監獄政風室接見複
    聽管制表1份在卷可查（見偵卷一第4頁），益徵該2萬元禮
    券確與10萬元之購書款項無關，否則被告於詐得3萬元、收
    取2萬元禮券後，購書餘款應僅剩5萬元，而非7萬元，且黃
    建參亦不可能於已支付5萬元後，對被告繼續索取7萬元餘款
    之要求從未表示異議，足見被告辯稱該2萬元禮券與購書款
    項無關等語，應非子虛。
  (三)此外，公訴人亦未提出其他證據證明上開2萬元禮券與購書
    事宜有關，及被告有施用何等詐術使黃建參陷於錯誤而支付
    該禮券之情事，自無法遽認被告有何詐欺取財之犯行，應認
    被告此部分之犯罪嫌疑不足，惟公訴人既認此部分犯行與前
    揭經起訴並由本院論罪科刑之利用職務機會詐取財物罪間，
    有想像競合犯之裁判上一罪關係，爰不另為無罪之諭知。
據上論斷，應依刑事訴訟法第299 條第1 項前段，貪污治罪條例
第5 條第1 項第2 款、第10條第1 項、第3 項、第12條第1 項、
第17條，刑法第11條前段、第37條第2 項，判決如主文。
本案經檢察官吳書怡到庭執行職務。
中    華    民    國   100    年    11    月    21    日
                  刑事第九庭  法  官  鄭詠仁
                              法  官  王麗芳
                              法  官  王宗羿
以上正本證明與原本無異。
如不服本判決應於收受判決後10日內向本院提出上訴書狀，並應
敘述具體理由。其未敘述上訴理由者，應於上訴期間屆滿後20日
內向本院補提理由書(均須按他造當事人之人數附繕本)「切勿逕
送上級法院」。
中    華    民    國   100    年    11    月    21    日
                              書記官  盧聰明
附錄法條：
貪污治罪條例第5條
有下列行為之一者，處7年以上有期徒刑，得併科新臺幣6千萬元
以下罰金：
一、意圖得利，擅提或截留公款或違背法令收募稅捐或公債者。
二、利用職務上之機會，詐取財物者。
三、對於職務上之行為，要求、期約或收受賄賂或其他不正利益
    者。
前項第1 款及第2 款之未遂犯罰之。